【裁判字號】    91,訴,656
【裁判日期】    920610
【裁判案由】    商業會計法等
【裁判全文】
臺灣臺北地方法院刑事判決                          九十一年度訴字第六五六號
    公  訴  人  臺灣臺北地方法院檢察署檢察官
    被      告  丙○○
    選任辯護人  李鳳翱律師
                簡汶蕙律師
右列被告因違反商業會計法等案件，經檢察官提起公訴（九十一年度偵字第五一五０
號），本院判決如左：
    主  文
丙○○連續意圖為自己不法之所有，而侵占對於業務上所持有之物，處有期徒刑拾月
；又商業經辦會計人員，故意使應保存之會計憑證滅失，處有期徒刑肆月。應執行有
期徒刑壹年，緩刑年。
    事  實
一、丙○○自民國八十七年七月間起至九十年十月五日止，任職於臺北市○○○路○
    段三九九號六樓甲○○○承攬運送股份有限公司（下稱世貿公司），擔任海運部
    會計，負責每日向世貿公司進出口報關收款人員己○○等人點收當日客戶所交付
    之現金及支票，並核對收款人員繕寫之收款簽收簿無誤後簽名，再逐筆填載於收
    款明細表上進行起帳，並親自封存現金及支票，交由公司主辦會計戊○○或丁○○存放於保險箱中，次一工作日再由主辦會計戊○○或丁○○將現金或支票，轉
    交專責存款人員乙○○點收無訛後，交予銀行人員存入世貿公司銀行帳戶內，丙○○再核對存摺存入金額進行銷帳工作，為商業經辦會計人員，且為從事業務之
    人。詎丙○○竟意圖為自己不法之所有，基於概括之犯意，自八十八年九月二日
    起迄九十年八月二十一日止，利用業務上持有世貿公司所有現金之機會，以單筆
    款項金額短少、單日總金額短少、單筆款項未存入或單日全部金額均未存入之方
    式，連續將現金侵占入己，前後共計新臺幣（下同）一百零九萬九千六百八十五
    元。嗣丙○○為免業務侵占犯行遭世貿公司查覺，竟另行起意，於八十九年十一
    、十二月間，在上址世貿公司內，將其職務上掌管之世貿公司八十九年十一月二
    十日前出口類別收款簽收簿、九十年二月十八日前進口類別之收款簽收簿共三本
    予以丟棄。
二、案經世貿公司訴由臺北市政府警察局中山分局報請臺灣臺北地方法院檢察署檢察
    官偵查起訴。
    理  由
一、右揭事實業據被告丙○○於本院審理時坦認不諱，核與告訴人世貿公司之指訴相
    符；證人己○○、戊○○、丁○○、乙○○等人亦於偵查及本院調查時到庭證述
    世貿公司之收款、存款、起帳及銷帳等流程明確在卷（見九十一年五月十五日、
    五月三十一日偵訊筆錄、本院九十二年二月十日訊問筆錄）。又本院向經濟部函
    詢遭被告丟棄滅失之收款簽收簿是否屬於會計憑證或簿冊報表？該部函覆「查商
    業會計法第十五條第一款所稱之原始憑證，係能證明會計事項經過之憑證，無論
    是直接作為造具記帳憑證之根據，抑或僅作為佐證資料，均屬該條款之範圍，所
    詢『櫃檯收款人員收取款項、票據後將款項交予會計人員作帳入帳之移交款項簿
    冊』係屬前述條款所稱之原始憑證」，此有經濟部九十二年三月十八日經商字第
    ０九二０二０五二二一０號函在卷可稽，堪認遭被告丟棄滅失之世貿公司八十九
    年十一月二十日前出口類別收款簽收簿、九十年二月十八日前進口類別收款簽收
    簿確屬商業會計憑證無誤。此外，復有告訴人提出經被告簽名之收款簽收簿及世
    貿公司銀行存摺、收款明細表、客戶訂單暨繳款明細、發票等附卷可資佐證，本
    案事證明確，被告犯行堪以認定，應依法論科。
二、被告係告訴人之海運部會計，職司點收款項及起帳、銷帳之工作，屬商業經辦會
    計人員，且為從事業務之人。其負責與告訴人之進出口報關收款人員點收客戶繳
    交之支票及現金，因業務上之關係而持有告訴人客戶所交付之金錢，自係業務上
    所持有之物。核被告利用業務上持有世貿公司所有現金之機會，將款項侵占入己
    ，所為係犯刑法第三百三十六條第二項之業務侵占罪；另其將職務上掌管之世貿
    公司八十九年十一月二十日前出口類別收款簽收簿、九十年二月十八日前進口類
    別之收款簽收簿共三本丟棄，核其所為，係犯商業會計法第七十一條第二款之故
    意使應保存之會計憑證滅失罪。其先後多次業務侵占犯行，時間緊接，方法相同
    ，觸犯構成要件相同之罪名，顯係基於概括犯意反覆為之，為連續犯，依刑法第
    五十六條之規定，以一罪論，並加重其刑。被告所犯業務侵占罪及故意使應保存
    之會計憑證滅失罪，犯意各別，罪名不同，應分論併罰之。被告侵占告訴人款項
    之期間係自八十八年九月二日起迄九十年八月二十一日止，有告訴人整理之挪用
    款項一覽表數份在卷可參，另其丟棄收款簽收簿之時間係八十九年十一、十二月
    間，亦據其在本院供述在卷，檢察官以被告侵占款項之期間係八十七年七月間起
    至九十年十月止，又認被告於九十年間丟棄收款簽收簿，容有未合，應予說明；
    又按商業會計法第七十一條第二款故意使應保存之會計憑證滅失之處罰規定，與
    刑法第三百五十二第一項所規範毀棄他人文書之犯罪態樣相同，即係後者之特別
    法，依特別法優於普通法，自應優先適用商業會計法第七十一條第二款之故意使
    應保存之會計憑證滅失罪處斷，而無適用刑法第三百五十二條之餘地，起訴書所
    犯法條欄記載刑法第三百五十二條第一項要屬贅引，亦併予敘明。爰審酌被告侵
    占款項非少，丟棄會計憑證致使告訴人追查整理遭其侵占金額極為困難，然犯罪
    後尚能坦承犯行，態度良好，訴訟中已賠償告訴人七十萬元，與之達成和解，獲
    得原諒，有和解書一紙在卷可憑，並審酌其犯罪之目的、手段、所生之損害及檢
    察官求處判決被告有期徒刑一年，緩刑三年等一切情狀，各量處如主文所示之刑
    ，並定其應執行之刑。末查被告未曾受有期徒刑以上刑之宣告，有臺灣高等法院
    檢察署刑案紀錄簡覆表一紙附卷可稽，因一時貪慾失慮，致觸犯本案犯行，經此
    起訴審判之教訓後，當知所警惕，而無再犯之虞，本院認前開對其宣告之刑，以
    暫不執行為適當，爰併諭知緩刑三年，用勵自新。
據上論斷，應依刑事訴訟法第二百九十九條第一項前段，商業會計法第七十一條第二
款，刑法第十一條前段、第五十六條、第三百三十六條第二項、第五十一條第五款、
第七十四條第一款、罰金罰鍰提高標準條例第一條前段，判決如主文。
本案經檢察官周治正到庭執行職務
中      華      民      國    九十二    年      六      月      十      日
                                    臺灣臺北地方法院刑事第四庭
                                        法  官  吳靜怡
右正本證明與原本無異。
如不服本判決，應於判決送達後十日內，向本院提出上訴狀。
                                        書記官  游秀珠
中      華      民      國    九十二    年      六      月      十      日
附錄本案論罪科刑法條全文：
中華民國刑法第三百三十六條 (公務公益侵占罪、業務侵占罪)
對於公務上或因公益所持有之物，犯前條第一項之罪者，處一年以上七年以下有期徒
刑，得併科五千元以下罰金。
對於業務上所持有之物，犯前條第一項之罪者，處六月以上五年以下有期徒刑，得併
科三千元以下罰金。
前二項之未遂犯罰之。
商業會計法第七十一條
商業負責人、主辦及經辦會計人員或依法受託代他人處理會計事務之人員有左列情事
之一者，處五年以下有期徒刑、拘役或科或併科新台幣十五萬元以下罰金：
一  以明知為不實之事項，而填製會計憑證或記入帳冊者。
二  故意使應保存之會計憑證、帳簿報表滅失毀損者。
三  意圖不法之利益而偽造、變造會計憑證、帳簿報表內容或撕毀其頁數者。
四  故意遺漏會計事項不為記錄，致使財務報表發生不實之結果者。
五  其他利用不正當方法，致使會計事項或財務報表發生不實之結果者。


司法院資訊處製作；財團法人民間司法改革基金會備份。
